ACORDAO-COMPLETO-2354738

ACÓRDÃO 1620/2019 ATA 25/2019 - PLENÁRIO

VISTOS, relatados e discutidos estes autos de representação, na fase processual de análise de razões de justificativa em sede de audiência em face de irregularidades no Pregão Presencial 1/2017, promovido pela Administração do Porto de Maceió/AL (APMC) , unidade vinculada à Companhia Docas do Rio Grande do Norte (Codern) , visando à contratação de Gerenciamento Eletrônico de Documentos (GED) ;
ACORDAM os Ministros do Tribunal de Contas da União, reunidos em sessão do Plenário, ante as razões expostas pelo Relator, em:
9.1. considerar revéis Ângela Maria do Couto, Marcelo Madeiro de Souza e Nilton Tadeu Lira Neto, para todos os efeitos, dando-se prosseguimento ao processo, nos termos do art. 12, § 3º, da Lei 8.443, de 1992;
9.2. rejeitar as razões de justificativa apresentadas por Lêda Márcia Toledo Pacheco e por Diógenes Pacheco Junior; 
9.3 aplicar, com fundamento no art. 58, inciso II, da Lei 8.443, de 1992, as multas indicadas a seguir, fixando prazo de 15 (quinze) dias, a contar da ciência da notificação, para que comprovem, perante o Tribunal, o recolhimento das correspondentes quantias ao Tesouro Nacional, atualizadas monetariamente a partir do dia seguinte ao do término do prazo estabelecido, até a data do efetivo recolhimento, na forma da legislação em vigor:
	Responsável
	Valor (R$) 

	Ângela Maria do Couto
	4.000,00

	Marcelo Madeiro de Souza
	4.000,00

	Nilton Tadeu Lira Neto
	4.000,00

	Lêda Márcia Toledo Pacheco
	4.000,00

	Diógenes Pacheco Junior
	3.000,00

9.4. determinar à Companhia Docas do Rio Grande do Norte, caso não atendida a notificação, o desconto das dívidas nos vencimentos, salários ou proventos dos respectivos responsáveis, observados os limites previstos na legislação pertinente, nos termos do art. 28, inciso I, da Lei 8.443, de 1992;
9.5. autorizar, desde logo, caso não seja possível o supracitado desconto, a cobrança judicial da dívida, nos termos do art. 28, inciso II, da Lei 8.443, de 1992;
9.6. autorizar, desde logo, caso seja requerido, o pagamento das dívidas decorrentes em até 36 (trinta e seis) parcelas mensais e consecutivas, nos termos do art. 26 da Lei 8.443, de 1992 c/c o art. 217 do Regimento Interno do TCU, fixando-se o vencimento da primeira parcela em 15 (quinze) dias, a contar do recebimento da notificação, e o das demais a cada 30 (trinta) dias, devendo incidir sobre cada uma os encargos devidos, na forma prevista na legislação em vigor, alertando os responsáveis de que a falta de comprovação do recolhimento de qualquer parcela importará o vencimento antecipado do saldo devedor, nos termos do art. 217, § 2º, do Regimento Interno do TCU;
9.7. enviar cópia da presente deliberação à Administração do Porto de Maceió/AL (APMC) , à Companhia Docas do Rio Grande do Norte, aos responsáveis e ao representante.

Representação a respeito de possíveis irregularidades relacionadas ao pregão presencial realizado para celebração de Ata de Registro de Preços (ARP) visando à contratação de Gerenciamento Eletrônico de Documentos (GED). Análise de razões de justificativas.

Companhia Docas do Rio Grande do Norte.

3. Responsáveis: Ângela Maria do Couto (XXX.233.454-XX); Diógenes Pacheco Junior (XXX.526.934-XX); Lêda Márcia Toledo Pacheco (XXX.410.604-XX); Marcelo Madeiro de Souza (XXX.385.404-XX); Nilton Tadeu Lira Neto (XXX.174.064-XX).

13.1. Ministros presentes: José Mucio Monteiro (Presidente), Walton Alencar Rodrigues, Benjamin Zymler, Raimundo Carreiro, Ana Arraes e Bruno Dantas (Relator).
13.2. Ministros-Substitutos convocados: Augusto Sherman Cavalcanti e Marcos Bemquerer Costa.
13.3. Ministros-Substitutos presentes: André Luís de Carvalho e Weder de Oliveira.

ACORDAO-COMPLETO-2481884

Acórdão de Relação 1277/2021 - Plenário

Acórdão de Relação

ACORDAO-COMPLETO-2366875

Acórdão 2009/2019 - Plenário

BRUNO DANTAS

Trata-se de representação a respeito de possíveis irregularidades ocorridas na Administração do Porto de Maceió/AL (APMC) , unidade vinculada à Companhia Docas do Rio Grande do Norte (Codern) , sociedade de economia mista da União, relacionadas ao Pregão Presencial 1/2017, para celebração de Ata de Registro de Preços (ARP) visando à contratação  de Gerenciamento Eletrônico de Documentos (GED) , que envolvem a digitalização e indexação de documentos e a implantação de solução integrada de software para gerenciamento.
A peça inicial questiona, basicamente, que a empresa contratada: (i) não teria capacidade comprovada para executar o serviço, pois não teria o serviço de Gerenciamento Eletrônico de Documentos (GED) ou digitalização dentre suas atividades registradas no contrato social; e (ii) teria capital social de R$ 50.000,00, o que demonstraria a incapacidade de adquirir equipamentos e contratar pessoas para o serviço.
Esses itens foram analisados pela unidade instrutora e não foram considerados como irregulares. No entanto, a unidade identificou outras desconformidades (peça 24) :
realização do pregão na sua forma presencial e não eletrônica;
levantamento deficiente da necessidade para quantificação dos serviços de digitalização
frágil pesquisa prévia de preços, sem ampla consulta ao mercado;
falta de parcelamento do objeto, mesmo se tratando de objeto técnica e economicamente divisível;
indícios de sobrepreço na contratação do fornecimento do GED, considerando o preço contratado para os mesmos serviços e pela mesma empresa com a Agência Reguladora dos Serviços Públicos do Estado de Alagoas (Arsal) , no valor de R$ 0,50 por digitalização.
Preliminarmente, por meio do despacho de peça 28, determinei cautelarmente à Administração do Porto de Maceió/AL (APMC) que não autorizasse novas adesões à referida Ata e que não prorrogasse sua vigência. Determinei também a oitiva prévia daquela entidade sobre os indícios de irregularidades listados no parágrafo anterior e a oitiva da empresa SD Consultoria e Planejamento S/S Ltda. sobre o eventual sobrepreço de sua proposta.
Após as análises das oitivas promovidas, a unidade instrutora propôs a anulação da Ata de Registro de Preços decorrente do Pregão Presencial 1/2017 e a constituição de processo apartado para apurar eventual superfaturamento nos contratos dos órgãos e entidades federais que aderiram a essa Ata, bem como a expedição de ciência à Administração do Porto de Maceió/AL quanto às impropriedades verificadas.
Dissenti, em parte, da proposta acima tendo em vista que a Ata já se encontrava expirada e os indícios de sobrepreço não justificavam a constituição de processo apartado para essa finalidade, sem prejuízo da expedição de comunicação aos órgãos e entidades que aderiram quanto aos achados relativos a esse pregão presencial. Endossei, por seu turno, o encaminhamento de ciência à APMC das impropriedades identificadas.
Além disso, considerei como graves as irregularidades acima, o que ensejou encaminhamento pela audiência dos responsáveis. 
Os encaminhamentos descritos acima foram endossados pelo Plenário por meio do Acórdão 1.187/2018-TCU.
Promovidas as audiências, adoto como parte deste relatório, com os ajustes necessários, a instrução da secretaria responsável pela análise (peça 91) , que contou com a anuência do corpo diretivo da unidade (peças 92-93) :
"Instrução de Análise de Audiência
A. Identificação do Processo
TC Processo 035.041/2017-0-Proposta de mérito: rejeição das razões de justificativa; aplicação de multa; informação aos responsáveis e à entidade; e arquivamento.
Unidade Jurisdicionada-Uasg
Companhia Docas do Rio Grande do Norte (Codern) -399007
Objeto
Contratação de empresa especializada para a prestação de serviços de tratamento, digitalização e indexação de até trezentas mil imagens/mês de documentos tamanho A4, A3 e livros de diversos tamanhos, produzidos e disponibilizados pela Administração do Porto de Maceió, contemplando fornecimento de licença de uso contínuo de solução de software integrada de Gerenciamento Eletrônico de Documentos - GED (peça 4, p. 1) .
 (...) 
B. Momento Processual
1. Por meio do Acórdão 1187/2018-TCU-Plenário, este Tribunal realizou as seguintes deliberações (peça 46, p. 1-2) :
'9.1. com fundamento nos arts. 235 e 237, inciso VI, do Regimento Interno deste Tribunal, e no art. 103, § 1º, da Resolução-TCU 259/2014, conhecer e considerar parcialmente procedente a presente representação, retirando a chancela de sigilo do processo e de suas peças;
9.2. considerar prejudicada a medida cautelar proposta em face da perda de seu objeto pela expiração da vigência da referida Ata de Registro de Preços;
9.3. com fundamento no art. 250, inciso IV, do Regimento Interno deste Tribunal, realizar a audiência dos responsáveis abaixo para apresentarem razões de justificativa para as seguintes irregularidades relativas às fases interna e externa do Pregão Presencial 1/2017:
9.3.1. Marcelo Madeiro (XXX.385.404-XX) , assessor jurídico da APMC, quanto à elaboração de pareceres jurídicos aprovando a realização do certame sem justificativa para a não adoção da modalidade eletrônica e apresentando falhas graves de levantamento das necessidades do ente, quantificação e especificação do objeto e pesquisa prévia de preço de mercado (peças 11, p. 87-88, e 12, p. 146-147) ;
9.3.2. Lêda Márcia Toledo Pacheco (XXX.410.604-XX) e Angela Maria Couto (XXX.233.454-XX) , responsáveis pelo termo de referência, e Nilton Tadeu Lira Neto (XXX.174.064-XX) , ex-administrador do Porto de Maceió, que aprovou o termo de referência, autorizou a licitação e homologou o certame com o vício (peças 11, p. 35, e 12, p. 148) , quanto:
9.3.2.1. à utilização do pregão presencial em detrimento da modalidade eletrônica, sem justificativa no processo licitatório, em afronta ao art. 4º, caput, e § 1º, do Decreto 5.450/2005, causando restrição à competitividade do certame e prejudicando a obtenção de propostas mais vantajosas, o que pode ser evidenciado pela participação de apenas um licitante no procedimento;
9.3.2.2. ao levantamento deficiente da necessidade da APMC para quantificação e detalhamento dos serviços de digitalização a serem contratados, os quais foram aleatoriamente fixados em 300.000 unidades/mês e não estão acompanhados de memórias de cálculos ou documentos que deem suporte à quantidade estimada;
9.3.3. Diógenes Pacheco Junior (XXX.410.604-XX) e Ângela Maria Couto (XXX.233.454-XX) , responsáveis pela realização da coleta de preços e pela elaboração do mapa de coleta de preços, e Nilton Tadeu Lira Neto (XXX.174.064-XX) , ex-administrador do Porto de Maceió, que aprovou o termo de referência, autorizou a licitação e homologou o certame, quanto à frágil pesquisa prévia de preços, realizada sem ampla pesquisa de mercado, inclusive junto a outras contratações similares de entes públicos, o que infringiu remansosa jurisprudência deste Tribunal, a exemplo dos Acórdão 3010/2016-TCU-Plenário (Ministro Weder de Oliveira) e 3.351/2015-TCU-Plenário (Ministro André de Carvalho) ;
9.4. determinar à Administração do Porto de Maceió, com fundamento no disposto no art. 71, inciso IX, da Constituição Federal, bem como do art. 45 da Lei 8.443/1992, que no prazo de quinze dias, a contar da ciência desta deliberação, informe a este Tribunal quais órgãos e entidades federais aderiram à ARP decorrente do Pregão Presencial 1/2017;
9.5. dar ciência à Administração do Porto de Maceió sobre as seguintes irregularidades:
9.5.1. nas contratações, a realização de pesquisa prévia de preços apenas junto a potenciais fornecedores/prestadores de serviços, sem incluir a verificação dos preços praticados em outros contratos do Poder Público, conforme verificado no Pregão Presencial 1/2017, constitui ofensa ao disposto no art. 31 da Lei 13.303/2016, à jurisprudência deste Tribunal, exemplificada pelos Acórdão 3010/2016-TCU-Plenário (Ministro Weder de Oliveira) e 3.351/2015-TCU-Plenário (Ministro André de Carvalho) , e ao art. 2º da Instrução Normativa-SLTI/MPOG 5, de 27/6/2014, do Ministério do Planejamento, que pode ser utilizada por analogia;
9.5.2. a utilização do pregão na forma presencial, em detrimento da forma eletrônica, sem justificativa fundamentada no processo, conforme verificado no Pregão Presencial 1/2017, caracteriza infringência ao previsto no art. 4º, caput, e § 1º, do Decreto 5.450/2005;
9.5.3. a falta de mensuração adequada e detalhada do objeto, com estimativa das quantidades e indicação dos tamanhos/tipos/formatos dos documentos, acompanhadas das memórias de cálculo e dos documentos que lhe dão suporte, conforme ocorrido no Pregão Presencial 1/2017, configura planejamento inadequado da contratação e ofende o disposto no art. 3º, inciso II, da Lei 10.520/2002, e no art. 9º, inciso I, do Decreto 5.450/2005;
9.5.4. o não parcelamento do objeto do certame em itens, separando os tipos de documentos a serem digitalizados de acordo com suas características de tamanhos/tipos/formatos, conforme verificado no Pregão Presencial 1/2017, contraria o disposto na Súmula-TCU 247;
9.6. determinar à Secretaria de Controle Externo no Estado de Alagoas (Secex-AL) que retifique a natureza processual destes autos para 'Representação';
9.7. informar ao advogado Rogério Melo Teixeira que a procuração de substabelecimento com reservas de poderes firmada em favor de Ataíde Mendes da Silva Filho (OAB/SP 174.174) , não tem validade para este processo, por conter poderes específicos 'para defesa nos autos da presente Reclamação Trabalhista, em trâmite nesta Unidade Judiciária da Justiça do Trabalho de Maceió';
9.8. enviar cópia deste acórdão à Companhia Energética de Alagoas (Ceal) e à Procuradoria Geral do Estado de Alagoas (PGE/AL) , para que tomem ciência das irregularidades levantadas e dos indícios de sobrepreço verificados no Pregão Presencial 1/2017 realizado pela Administração do Porto de Maceió para celebração de Ata de Registro de Preços (ARP) , determinando à primeira que não prorrogue o contrato dela resultante;
9.9. enviar cópia deste acórdão ao Tribunal de Contas do Estado de Alagoas e ao Ministério Público de Contas do Estado de Alagoas, para as providências que entenderem cabíveis; e
9.10. encaminhar cópia deste acórdão à empresa SD Consultoria e Planejamento, para ciência.'
2. Passa-se a analisar as respostas apresentadas, tópico a tópico, conforme transcrição/contextualização a seguir.
 (...) 
E. Exame Técnico
3. Relativamente à informação fornecida ao advogado Rogério Melo Teixeira (peça 62) , e ao envio de cópia do Acórdão à Companhia Energética de Alagoas (peça 58) , à Procuradoria Geral do Estado de Alagoas (peça 57) , ao Tribunal de Contas do Estado de Alagoas (peça 61) , ao Ministério Público de Contas do Estado de Alagoas (peça 60) , à empresa SD Consultoria e Planejamento Ltda. (peça 64) e à empresa A2B Tecnologia Ltda (peça 63) , apenas o Parquet se manifestou, comunicando que, em razão de as irregularidades em tela tratarem de atos de uma Sociedade de Economia Mista Federal, cujo capital social é de maioria da União Federal, a sua apuração extrapola a competência do Ministério Público de Contas de Alagoas (peça 85, p. 1) .
3.1. As referidas comunicações têm natureza informativa, de modo que a manifestação desses destinatários é opcional. Em especial, os elementos trazidos pelo Parquet não modificam a linha instrutiva que vem se desenvolvendo neste processo.
4. Relativamente à determinação e à ciência sobre irregularidades encaminhada à Administração do Porto de Maceió (peça 59) , a manifestação da entidade ocorreu por meio dos seguintes documentos, que passamos a analisar: Ofício 175/2018, de 21/6/2018 (peça 66, p. 1) , CTA - DG -042/2017, de 30/10/2017 (peça 66, p. 2) , Ofício APMC 364/2017, de 31/10/2017 (peça 66, p. 3) e Ofício 196/2018, de 25/7/2018 (peça 86, p. 1) .
4.1. A Administração do Porto de Maceió (APMC) afirmou que foram adotadas as providências quanto ao atendimento dos itens objeto de ciência presentes no Acórdão 1187/2018-TCU-Plenário (peça 86, p. 1) .
4.2. Adicionalmente, informou que a única entidade federal que aderiu à Ata de Registro de Preços em tela foi a Eletrobrás Distribuição Alagoas (peça 66, p. 1) , conforme solicitado por meio da CTA - DG -042/2017 (peça 66, p. 2) , de 30/1/2017, tendo sido sua adesão autorizada por meio do Ofício APMC 364/2017, de 31/10/2017 (peça 66, p. 3) . Desse modo, consideramos atendida a medida determinada por meio do item 9.4 do Acórdão 1187/2018-TCU-Plenário.
4.3. Note-se que não constam dos autos o valor gasto por meio dessa adesão. A referida Eletrobrás Distribuição Alagoas trata-se da Companhia Energética de Alagoas (Ceal) , que já foi objeto de determinação por parte deste Tribunal neste processo (item 9.8 do Acórdão, em peça 46, p. 1; Ofício 373/2018-TCU/Secex-AL, de 1/6/2018, em peça 58) , para que tome ciência das irregularidades levantadas e dos indícios de sobrepreço verificados no Pregão Presencial 1/2017 realizado pela Administração do Porto de Maceió para celebração de Ata de Registro de Preços (ARP) , com determinação para que não prorrogue o contrato dela resultante.
4.4. Assinalarmos ainda que a Ceal foi adquirida pela Equatorial Energia, que assumiu as suas operações em 18/3/2019, passando a empresa privatizada a se chamar Equatorial Energia Alagoas (consulta a https://www.canalenergia.com.br/noticias/53093257/ceal-muda-nome-e-passa-a-se-chamar-equatorial-energia-alagoas, em 29/4/2019; peça 90) .
5. Quanto aos ofícios encaminhados aos Srs. Marcelo Madeiro de Souza (peça 52) , Lêda Márcia Toledo Pacheco (peça 53) , Ângela Maria do Couto (peça 54) , Nilton Tadeu Lira Neto (peça 56) e Diógenes Pacheco Junior (peça 55) , apenas Lêda Marcia Toledo Pacheco (peças 69 e 70) e Diógenes Pacheco Junior (peças 71-72) apresentaram razões de justificativa.
5.1. Note-se que constam dos autos o recebimento dos ofícios de audiência encaminhados a Marcelo Madeiro de Souza (peça 80) , a Ângela Maria do Couto (peça 82) e a Nilton Tadeu Lira Neto (peça 84) . Assim, transcorrido o prazo regimental fixado, sem que esses responsáveis tenham apresentado defesa, configura-se a revelia, devendo-se dar prosseguimento ao processo, de acordo com o previsto no art. 12, § 3º, da Lei 8.443/1992.
6. Razões de justificativa apresentadas por Lêda Márcia Toledo Pacheco (peça 69) , responsável pelo termo de referência do Pregão Presencial 1/2017 (peça 11, p. 35) :
Item 'a' do Ofício 0368/2018-TCU/Secex-AL: utilização do pregão presencial em detrimento da modalidade eletrônica, sem justificativa no processo licitatório, em afronta ao art. 4º, caput, e § 1º, do Decreto 5.450/2005, causando restrição à competitividade do certame e prejudicando a obtenção de propostas mais vantajosas, o que pode ser evidenciado pela participação de apenas um licitante no procedimento (peça 53, p. 1) 
Fundamento legal ou jurisprudencial: art. 4º, caput, e § 1º, do Decreto 5.450/2005
Manifestação da responsável:
a) nunca havia sido realizado nenhum serviço de digitalização de documentos no âmbito da APMC (peça 69, p. 2) ;
b) a justificativa para a forma do pregão é de competência do departamento jurídico e licitatório, já que demanda interpretação legal (peça 69, p. 3) ;
c) não obstante a regra para contratação desses serviços seja a adoção da espécie eletrônica, no caso em tela, por segurança da administração, buscando a obtenção de propostas firmes e aptas à execução dos serviços com a qualidade e eficiência necessárias, o mais adequado era a realização na espécie presencial (peça 69, p. 3) ;
d) o procedimento transcorreu em sua normalidade e com absoluta transparência, tendo sido alvo de questionamentos dos licitantes, que foram analisados, esclarecidos, e, em alguns casos, procedeu-se à retificação do edital (peça 69, p. 3) ;
e) a realização do pregão, em sua modalidade presencial, não foi alvo de questionamento e impugnação, indicando que os próprios licitantes teriam entendido ser razoável, pelas características e especificidades dos serviços, que fosse realizado desse modo (peça 69, p. 3) ;
f) não teria havido restrição à competitividade em face da realização do pregão em sua forma presencial, e não eletrônica, em razão de todos os procedimentos legais de publicidade terem sido cumpridos, além da publicação e disponibilização na página da APMC na internet (peça 69, p. 3) ;
g) não raro, pregões eletrônicos restam desertos, ou apenas um licitante comparece, ou terminam sendo frustrados/fracassados, pela não obtenção de propostas válidas quando os licitantes não atendem as condições de habilitação, como teria ocorrido com o Pregão Eletrônico 44/2013, da Assembleia Legislativa do Estado do Rio Grande do Sul, onde apenas um licitante apresentou proposta e ofertou lances (peça 69, p. 4) ;
h) o estabelecimento do pregão em sua forma presencial não pode, por si só, ser considerado determinante da amplitude da participação dos licitantes, com consequente restrição ao seu caráter competitivo e prejuízos à APMC por ter impedido a obtenção de proposta mais vantajosa (peça 69, p. 4) ;
i) a proposta de preço inicialmente ofertada pela licitante vencedora do certame (e que foi a mesma apresentada quando da coleta de preços) foi de R$ 0,78, e que, após diligente negociação travada pelo pregoeiro, foi reduzida ao valor de R$ 0,65, implicando em uma redução de aproximadamente 17% no valor da oferta, não se encontrando discrepante de outras contratações com objetos similares feitas por outros órgãos/entidades em diversos estados da federação (peça 69, p. 4) ;
j) a utilização da modalidade presencial de pregão deu-se em razão de despacho do Assessor de Licitações, às folhas 35 dos autos (peça 11, p. 27) , razão pela qual não caberia a Lêda Márcia Toledo Pacheco adentrar no mérito (peça 69, p. 4) ; e
k) os atos de Lêda Márcia Toledo Pacheco não causaram qualquer prejuízo à Administração Pública, e ela jamais procedeu de forma desonesta, com dolo em lesar o erário ou buscando se locupletar (peça 69, p. 6) .
Análise:
6.1. Os elementos de defesa não foram capazes de justificar a utilização do pregão presencial em detrimento da modalidade eletrônica, nos termos do preconizado pelo art. 4º, caput, e § 1º, do Decreto 5.450/2005.
6.2. Ao assinar o termo de referência (peça 11, p. 35) , Lêda Márcia Toledo Pacheco torna-se responsável pela verificação de sua adequação ao regramento jurídico. Note-se que não se trata de uma questão extremamente específica ou controversa, que dependa de um parecer jurídico para que se possa decidir; mas, sim, de um conhecimento esperado para quem atua em processos licitatórios. Ou seja, o pregão eletrônico é a regra, devendo a sua forma presencial ser materialmente justificada, como, por exemplo, na compra de artesanato diretamente com indígenas que não têm acesso a sistemas informatizados.
6.3. Desse modo, somos pela aplicação à responsável da multa prevista no art. 58, inciso II, da Lei 8.443/1992.
Item 'b' do Ofício 0368/2018-TCU/Secex-AL: levantamento deficiente da necessidade da APMC para quantificação e detalhamento dos serviços de digitalização a serem contratados, os quais foram aleatoriamente fixados em 300.000 unidades/mês e não estão acompanhados de memórias de cálculos ou documentos que deem suporte à quantidade estimada (peça 53, p. 1) 
Fundamento legal ou jurisprudencial: art. 3º, inciso II, da Lei 10.520/2002, e art. 9º, inciso I, do Decreto 5.450/2005
Manifestação da responsável:
a) o quantitativo não fora dimensionado por Lêda Márcia Toledo Pacheco, que realizou somente o que fora determinado pelo Administrador do Porto de Maceió (peça 69, p. 5) ;
b) a autoridade competente, qual seja o Administrador do Porto de Maceió, através do seu substituto legal, folhas 31 dos autos (peça 11, p. 23) , após ser instado pelo Assessor de Licitações para readequação dos quantitativos, determinou a redução para trezentas mil imagens mensais (peça 69, p. 5) ;
c) não houve levantamento deficiente das necessidades da APMC, pois o acervo documental é enorme, e nunca havia sido realizado nenhum serviço especifico de digitalização desses documentos (peça 69, p. 5) ;
d) o fato de terem sido solicitadas inicialmente 93 mil cópias, número bem abaixo das trezentas mil previstas, ocorreu unicamente por insuficiência de recursos financeiros, em face da substancial redução da movimentação de cargas decorrente da grave crise que assola o setor sucroalcooleiro em Alagoas, que escoa quase toda a sua produção, e importa insumos através dessa unidade portuária (peça 69, p. 5) ;
e) desse modo, o início dos serviços teve que ser postergado (entre a assinatura da Ata de Registro de Preços e a primeira autorização de fornecimento se passaram quase sete meses) , e priorizada a digitalização dos documentos mais necessários no momento, e num volume menor, de modo que a despesa respectiva pudesse ser paga (peça 69, p. 5) ;
f) optou-se pelo Sistema de Registro de Preços em razão das dificuldades financeiras por que passava a entidade, pois, embora se estime o quantitativo necessário, não há a obrigatoriedade de contratação de todo ele, ou de algum dos serviços sequer, não havendo nenhuma ilegalidade ou incoerência da adoção dessa sistemática (peça 69, p. 6) ;
g) a APMC dispõe de reduzido quadro de funcionários, o que fora reconhecido pelo corpo técnico do TCU, pugnando pela não realização de audiência dos responsáveis pela realização das fases internas e externas do procedimento licitatório (peça 69, p. 6) ; e
h) os atos de Lêda Márcia Toledo Pacheco não causaram qualquer prejuízo à administração pública, e ela jamais procedeu de forma desonesta, com dolo em lesar o erário ou buscando se locupletar (peça 69, p. 6) .
Análise:
6.4. Os elementos de defesa não foram capazes de elidir as irregularidades apontadas. Ao assinar o termo de referência (peça 11, p. 35) , Lêda Márcia Toledo Pacheco torna-se responsável pela verificação de sua adequação do ponto de vista técnico, ou seja, se existiam justificativas adequadas e suficientes no processo administrativo para a estimativa realizada e para o detalhamento do objeto.
6.5. Nesse sentido, transcrevemos trecho do Voto do Ministro-Relator (peça 47, p. 2-3) :
'10.2. Conforme percuciente exame da unidade instrutora, licitações para digitalização de documentos realizadas por outros órgãos da Administração Pública dividiram em itens os documentos a serem digitalizados de acordo com suas características, separando-os por tamanho (A3, A4, ofício, carta) , tipo (folha, processo, livro) e em alguns casos até pelo estado de conservação ou antiguidade do mesmo. Tais informações permitem ao licitante interessado orçar preços mais baratos para os documentos menores e mais novos, e gradativamente mais caros para os itens mais trabalhosos, bem como melhor quantificar os tipos de equipamentos que serão necessários para realizar todo o serviço. Na ausência desse detalhamento, a proposta de preço certamente embutirá incertezas e riscos, encarecendo o valor contratado.
10.3. Assim, o levantamento deficiente da necessidade da APMC para quantificação e detalhamento dos serviços de digitalização a serem contratados, os quais foram aleatoriamente fixados em 300.000 unidades/mês e não estão acompanhados de memórias de cálculos ou documentos que deem suporte à quantidade estimada, também deve ser objeto de audiência dos responsáveis.'
6.6. Desse modo, somos pela aplicação à responsável da multa prevista no art. 58, inciso II, da Lei 8.443/1992.
7. Razões de justificativa apresentadas pela Sr. Diógenes Pacheco Junior (peça 71) , responsável pela realização da coleta de preços e pela elaboração do mapa de coleta de preços do Pregão Presencial 1/2017 (peça 11, p. 16) :
Item 'a' do Ofício 0370/2018-TCU/Secex-AL: frágil pesquisa prévia de preços realizada sem ampla pesquisa de mercado, inclusive junto a outras contratações similares de entes públicos, o que infringiu remansosa jurisprudência deste Tribunal, a exemplo dos Acórdão 3010/2016-TCU-Plenário (Ministro Weder de Oliveira) e 3.351/2015-TCU-Plenário (Ministro André de Carvalho) (peça 55, p. 1) 
Fundamento legal ou jurisprudencial: Acórdão 3010/2016-TCU-Plenário (Ministro Weder de Oliveira) e 3.351/2015-TCU-Plenário (Ministro André de Carvalho) 
Manifestação do responsável:
a) Diógenes Pacheco Junior, para a as cotações de preços, procedeu por meio idôneo, cotando no mercado, junto a três empresas, valores de referência para a realização do pregão (peça 71, p. 2) ;
b) foi procedida a pesquisa de empresas que operam no mercado e que prestam os serviços similares aos que se pretendia contratar, tendo sido obtidos três orçamentos distintos, com variação de valor entre eles, e, inclusive, com empresa de outro estado da federação, conforme fls. 4 a 24 dos autos (não anexadas nas razões de justificativa) ;
c) ao se obter o mínimo de três cotações de fornecedores distintos, foram atendidos os requisitos legais, inclusive a jurisprudência do TCU, nos termos do Acórdão 3026/2010-TCU-Plenário, relatado pelo Ministro Raimundo Carreiro (peça 71, p. 2) ;
d) a APMC dispõe de reduzido quadro de funcionários, o que fora reconhecido pelo corpo técnico do TCU, pugnando pela não realização de audiência dos responsáveis pela realização das fases internas e externas do procedimento licitatório (peça 71, p. 2) ;
e) não seria cabível exigir da APMC o cumprimento da recomendação do Ministério do Planejamento quanto à aquisição de bens e contratação de serviços em geral, 'o reconhecimento como fonte referencial de preços de mercado, disponível no painel de preços' (peça 71, p. 2) ;
f) constata-se, cotejando os autos (cópias não anexadas às razões de justificativa) , que o valor do serviço é compatível com o valor de mercado, tendo, inclusive, o Tribunal de Contas do Estado aderido à ata, alegando, em suas razões, que o valor é vantajoso (peça 71, p. 2) ; e
g) os atos de Diógenes Pacheco Junior não causaram qualquer prejuízo à administração pública, com conclusão pela inexistência de superfaturamento, e ele jamais procedeu de forma desonesta, com dolo em lesar o erário ou buscando se locupletar (peça 71, p. 2) .
Análise:
7.1. Os elementos de defesa não foram capazes de justificar a ausência de ampla pesquisa quanto aos preços de mercado, inclusive junto a outras contratações similares de entes públicos, indo de encontro à jurisprudência dominante deste Tribunal, conforme os já citados Acórdão 3010/2016-TCU-Plenário (Ministro Weder de Oliveira) e 3.351/2015-TCU-Plenário (Ministro André de Carvalho) .
7.2. Nesse sentido, transcrevemos trecho do Voto do Ministro-Relator (peça 47, p. 3) :
'11. Quanto à fragilidade na pesquisa prévia de preços realizada pela APMC, irretocável o exame da unidade instrutora. Com efeito, foram considerados apenas preços indicados por empresas consultadas, sem ampla pesquisa de mercado e sem buscar quaisquer informações de outras aquisições governamentais. Houvesse a APMC realizado tal consulta, teria levantado não apenas preços mais condizentes com as contratações da Administração Pública, em termos de economia de escala compatível com a quantidade contratada, como também teria descoberto boas práticas de detalhamento do objeto separado por tipos de documentos, o que refletiria em preços possivelmente mais baixos, consoante acima exposto. Por essa razão, este item também deve ser motivo de audiência dos responsáveis.'
7.3. Note-se que não se trata de uma questão extremamente específica ou controversa, mas sim de um conhecimento esperado e de uma prática rotineira para quem atua em processos licitatórios.
7.4. No caso em tela, a pesquisa deficiente gerou potencial de dano aos cofres públicos por sobrepreço, em uma estimativa conservadora, da ordem de R$ 1.620.000,00, conforme trecho da instrução anterior (peça 44, p. 14, grifo nosso) :
'19.21. Ou seja, os argumentos da APMC não afastam os indícios de sobrepreço ou de prática de ato antieconômico na ARP firmada com a SD Consultoria para digitalização de documentos e fornecimento do GED, em 2017, quando comparada com a ARP celebrada entre a mesma empresa e a Agência Reguladora dos Serviços Públicos do Estado de Alagoas (Arsal) , em 2015.
19.22. Importante registrar a dificuldade em se mensurar com exatidão o sobrepreço existente, pois se teria que avaliar os efetivos custos da empresa em ambos os contratos que envolvem tecnologia da informação. Além disso, não há tabelas oficiais para se proceder a comparação.
19.23. Mas, adotando-se uma fórmula de cálculo menos rigorosa tecnicamente e mais vantajosa para a empresa, em que se considera a atualização monetária do preço praticado na data da celebração da ARP com a Arsal até a data da ARP com a APMC, chega-se a um sobrepreço da ordem de 16% {[ (R$ 0,56 / R$ 0,65) -1] x 100}. Em valores monetários, caso fosse contratado o quantitativo integral da ARP pela APMC, o superfaturamento seria de R$ 324.000,00 (3.600.000 x R$ 0,65 - 3.600.000 x R$ 0,56) . Se considerarmos a possibilidade de multiplicar esse valor por cinco - na hipótese de haverem cinco adesões à ARP do Porto -, o dano ao erário potencial alcançaria R$ 1.620.000,00.'
7.5. Em especial, em razão da reduzida contratação dos serviços pela APMC, não houve dano aos cofres da Companhia Docas do Rio Grande do Norte (Codern) (peça 44, p. 16) :
'19.35. Pode-se concluir que a celebração da ARP pelo Porto de Maceió com a firma SD Consultoria constituiu-se em ato antieconômico. Contudo, em face da reduzida contratação dos serviços pela APMC, não houve dano aos cofres da Companhia. Isso porque embora o GED deve ser fornecido gratuitamente ao contratante, conforme afirmado pela contratada, considera-se justo ponderar que a empresa firmou uma ARP para realizar até 300.000 digitalizações/mês, ou 3.600.000 digitalizações/ano, mas realizou apenas 93.200 digitalizações (2,58% do valor total registrado) . Embora já se tenha dito que a empresa assumiu o risco do negócio, é fato que tendo o sistema GED sido fornecido e instalado, houve uma vantagem financeira para a APMC, Com a disponibilidade do software a APMC poderá contratar a digitalização do seu acervo em condições mais favoráveis e, ainda, analisar a possibilidade de realiza-la diretamente, caso possua disponibilidade de pessoal.'
7.6. Em que se pese não ter havido prejuízo efetivo, fica evidente, conforme apontado no item 7.4 desta instrução, o risco aos cofres da entidade advindo de uma pesquisa restrita de preços. Assinalamos que o Painel de Preços do Ministério do Planejamento foi referenciado, na instrução anterior (peça 44, itens 19.3.1 e 19.34) , não como fonte de acesso obrigatória, mas como recurso para ampliar a pesquisa dos valores de mercado.
7.7. Quanto à alegação de que o Tribunal de Contas do Estado de Alagoas teria aderido à ata, cabe-nos assinalar que, nos autos, consta a informação de que a Procuradoria Geral do Estado de Alagoas (PGE/AL) aderiu a ARP (peça 12, p. 158-167) , e não a mencionada Corte de Contas Estadual. Adicionalmente, o fato de um órgão estadual ter aderido à ata não significa que ela não tenha vícios. Em razão das irregularidades detectadas no pregão em tela, o Acórdão 1187/2018-TCU-Plenário (peça 46, p. 1-2) determinou, em seu item 9.8, o envio de cópia da deliberação à Procuradoria Geral do Estado de Alagoas (PGE/AL) , para que tome ciência das irregularidades levantadas e dos indícios de sobrepreço verificados no Pregão Presencial 1/2017 realizado pela Administração do Porto de Maceió para celebração de Ata de Registro de Preços (ARP) . Adicionalmente, no item 9.9 do mencionado acórdão, foi determinado o envio de cópia da deliberação ao Tribunal de Contas do Estado de Alagoas e ao Ministério Público de Contas do Estado de Alagoas, para as providências que entenderem cabíveis.
7.8. Desse modo, tendo em vista o potencial de dano aos cofres públicos da ordem de R$ 1.620.000,00, em uma estimativa conservadora, gerado em razão da restrita pesquisa de preços, somos pela aplicação ao responsável da multa prevista no art. 58, inciso II, da Lei 8.443/1992.
8. Análise das irregularidades atribuídas a Marcelo Madeiro de Souza, assessor jurídico da APMC, revel (item 5.1 desta instrução) , no tocante à sua atuação junto ao Pregão Presencial 1/2017 (peça 11, p. 87-88; peça 12, p. 146-147) , considerando os elementos presentes nos autos, incluindo, no que couber, o aproveitamento das razões de justificativa apresentadas pelos demais responsáveis:
Item 'a' do Ofício 0367/2018-TCU/Secex-AL: elaboração de pareceres jurídicos aprovando a realização do certame sem justificativa para a não adoção da modalidade eletrônica e apresentando falhas graves de levantamento das necessidades do ente, quantificação e especificação do objeto e pesquisa prévia de preço de mercado (peça 52, p. 1) 
Fundamento legal ou jurisprudencial: Acórdão 1560/2014-TCU-Plenário (Ministra Ana Arraes) , 2.890/2014-TCU-Plenário (Ministro Walton Alencar Rodrigues) , 1.656/2015-TCU-Plenário (Ministro Marcos Bemquerer) e 1.851/2015-TCU-Plenário (Ministro Benjamin Zymler) 
Manifestação do responsável: não houve
Análise:
8.1. Não identificamos elementos nos autos capazes de elidir as irregularidades em tela. Segue trecho do Voto do Ministro-Relator a respeito da atuação do parecerista jurídico (peça 47, p. 2) :
'9.1. Ademais, verifico que houve certa confusão nos pareceres jurídicos emitidos na análise do processo licitatório, já que uma vez fazem referência a pregão eletrônico (peça 1, p. 87-88) e noutra oportunidade mencionam as duas modalidades de pregão, eletrônico e presencial (peça 12, p. 146-147) . A meu ver, a falha identificada configura erro grosseiro e atuação culposa em parecer vinculante, nos termos do art. 38, parágrafo único, da Lei 8.666/1993. Essa conduta comprometeu o aconselhamento jurídico oferecido para o procedimento realizado e justifica a responsabilização do advogado parecerista, em linha com o entendimento firmado do Tribunal (Acórdãos 1.560/2014, 2.890/2014, 1.656/2015 e 1851/2015, todos do Plenário) .'
8.2. Marcelo Madeiro de Souza emitiu o Parecer/Assjur 21/2017 (peça 11, p. 87-88) , em 20/2/2017, com análise da minuta do edital, em que opinou favoravelmente pelo prosseguimento do certame. O referido parecer, extremamente sucinto, não apontou a ausência de justificativa para a não adoção da modalidade eletrônica, o levantamento deficiente das necessidades do ente e a fragilidade da pesquisa prévia de preços de mercado realizada. Adicionalmente, por meio do Parecer/Assjur 57/2017 (peça 12, p. 146-147) , de 17/4/2017, também bastante sucinto, o assessor jurídico opinou pela homologação da licitação, 'uma vez cumprida todas as exigências legais', sem considerar o estabelecido no art. 4º, caput, e § 1º, do Decreto 5.450/2005, no art. 3º, inciso II, da Lei 10.520/2002, e art. 9º, inciso I, do Decreto 5.450/2005, e na jurisprudência desta Corte de Contas, a exemplo dos Acórdão 3010/2016-TCU-Plenário (Ministro Weder de Oliveira) e 3.351/2015-TCU-Plenário (Ministro André de Carvalho) .
8.3. Quanto à responsabilização do parecerista, segue trecho do Voto do Ministro Benjamin Zymler, Relator do Acórdão 1851/2015-TCU-Plenário:
'19. A responsabilidade dos pareceristas jurídicos é tema recorrente nos processos de controle externo. Embora não exerçam função administrativa estrito senso, os advogados podem ser considerados responsáveis por este TCU, pois o art. 71, inciso VIII, da Constituição Federal, c/c art. 58, inciso II, da Lei 8.443/1992, autoriza a aplicação de multa por atos praticados com grave infração de norma legal. Existindo parecer que, por dolo ou por culpa, induza o administrador público à prática de irregularidade, haverá responsabilidade não apenas dos gestores, mas também dos causídicos (Acórdão 1964/2010-TCU-Primeira Câmara, 1.161/2010-Plenário, 6.640/2009-1ª Câmara, 3.987/2009-2ª Câmara e 157/2008-1ª Câmara) .
20. Por sinal, o Estatuto da Advocacia (Lei 8.906/1994) estabelece ser o advogado responsável pelos atos que, no exercício profissional, praticar com dolo ou culpa. No caso concreto, é possível identificar uma conduta culposa por parte do recorrente, pois emitiu parecer desconsiderando comandos expressos da Lei de Licitações e Contratos.
21. A questão por vezes é levada à apreciação do Supremo Tribunal Federal. Em pelo menos duas oportunidades a Egrégia Corte decidiu que o parecerista poderia ser responsabilizado juntamente com o gestor pelos danos causados (MS 24.631/DF e MS 24.584/DF) .'
8.4. Desse modo, somos pela aplicação ao responsável da multa prevista no art. 58, inciso II, da Lei 8.443/1992.
9. Análise das irregularidades atribuídas a Ângela Maria do Couto, revel (item 5.1 desta instrução) , responsável pela realização da coleta de preços, pela elaboração do mapa de coleta de preços (peça 11, p. 16) e pelo termo de referência do Pregão Presencial 1/2017 (peça 11, p. 35) , considerando os elementos presentes nos autos, incluindo, no que couber, o aproveitamento das razões de justificativa apresentadas pelos demais responsáveis:
Item 'a' do Ofício 0369/2018-TCU/Secex-AL: utilização do pregão presencial em detrimento da modalidade eletrônica, sem justificativa no processo licitatório, em afronta ao art. 4º, caput, e § 1º, do Decreto 5.450/2005, causando restrição à competitividade do certame e prejudicando a obtenção de propostas mais vantajosas, o que pode ser evidenciado pela participação de apenas um licitante no procedimento (peça 54, p. 1) 
Fundamento legal ou jurisprudencial: art. 4º, caput, e § 1º, do Decreto 5.450/2005
Manifestação da responsável: não houve
Análise:
9.1. Não identificamos elementos nos autos capazes de justificar a utilização do pregão presencial em detrimento da modalidade eletrônica, nos termos do preconizado pelo art. 4º, caput, e § 1º, do Decreto 5.450/2005.
9.2. Ao assinar o termo de referência (peça 11, p. 35) , Ângela Maria do Couto se torna responsável pela verificação de sua adequação ao regramento jurídico. Note-se que não se trata de uma questão extremamente específica ou controversa, que dependa de um parecer jurídico para que se possa decidir; mas sim de um conhecimento esperado para quem atua em processos licitatórios. Conforme exposto no item 6.2 desta instrução, o pregão eletrônico é a regra, devendo a sua forma presencial ser materialmente justificada, como, por exemplo, na compra de artesanato diretamente com indígenas que não têm acesso a sistemas informatizados.
9.3. Desse modo, somos pela aplicação à responsável da multa prevista no art. 58, inciso II, da Lei 8.443/1992.
Item 'b' do Ofício 0369/2018-TCU/Secex-AL: levantamento deficiente da necessidade da APMC para quantificação e detalhamento dos serviços de digitalização a serem contratados, os quais foram aleatoriamente fixados em 300.000 unidades/mês e não estão acompanhados de memórias de cálculos ou documentos que deem suporte à quantidade estimada (peça 54, p. 1) 
Fundamento legal ou jurisprudencial: art. 3º, inciso II, da Lei 10.520/2002, e art. 9º, inciso I, do Decreto 5.450/2005
Manifestação da responsável: não houve
Análise:
9.4. Não identificamos elementos nos autos capazes de elidir as irregularidades apontadas. Ao assinar o termo de referência (peça 11, p. 35) , Ângela Maria do Couto se torna responsável pela verificação de sua adequação do ponto de vista técnico, ou seja, que existam justificativas no processo administrativo para a estimativa realizada e para o detalhamento do objeto, conforme exposto nos itens 10.2 e 10.3 do Voto do Ministro-Relator (peça 47, p. 2-3) , transcritos no item 6.5 desta instrução.
9.5. Desse modo, somos pela aplicação à responsável da multa prevista no art. 58, inciso II, da Lei 8.443/1992.
Item 'c' do Ofício 0369/2018-TCU/Secex-AL: frágil pesquisa prévia de preços realizada sem ampla pesquisa de mercado, inclusive junto a outras contratações similares de entes públicos, o que infringiu remansosa jurisprudência deste Tribunal, a exemplo dos Acórdão 3010/2016-TCU-Plenário (Ministro Weder de Oliveira) e 3.351/2015-TCU-Plenário (Ministro André de Carvalho) (peça 54, p. 1) 
Fundamento legal ou jurisprudencial: Acórdão 3010/2016-TCU-Plenário (Ministro Weder de Oliveira) e 3.351/2015-TCU-Plenário (Ministro André de Carvalho) 
Manifestação da responsável: não houve
Análise:
9.6. Os elementos de defesa não foram capazes de justificar a ausência de ampla pesquisa quanto aos preços de mercado, inclusive junto a outras contratações similares de entes públicos, indo de encontro à jurisprudência dominante deste Tribunal, conforme os já citados Acórdão 3010/2016-TCU-Plenário (Ministro Weder de Oliveira) e 3.351/2015-TCU-Plenário (Ministro André de Carvalho) .
9.7. Ângela Maria do Couto aprovou o mapa de coleta de preços (peça 11, p. 16) . Adicionalmente, ao assinar o termo de referência (peça 11, p. 35) , também se torna responsável pela verificação de sua adequação do ponto de vista técnico, ou seja, de que as etapas anteriores da fase interna da licitação tenham sido satisfatoriamente cumpridas. O Ministro-Relator, no item 11 de seu Voto (peça 47, p. 3) , transcrito no item 7.2 desta instrução, discorreu sobre os riscos derivados da fragilidade da pesquisa prévia de preços em tela. Note-se que não se trata de uma questão extremamente específica ou controversa, mas sim de um conhecimento esperado e de uma prática rotineira para quem atua em processos licitatórios. Em especial, a restrita pesquisa de preços gerou o potencial de dano aos cofres públicos da ordem de R$ 1.620.000,00, em uma estimativa conservadora, conforme descrito nos itens 7.1 a 7.8 desta instrução.
9.8. Desse modo, somos pela aplicação à responsável da multa prevista no art. 58, inciso II, da Lei 8.443/1992.
10. Análise das irregularidades atribuídas a Nilton Tadeu Lira Neto, ex-administrador do Porto de Maceió, revel (item 5.1 desta instrução) , relativamente ao Pregão Presencial 1/2017, que aprovou o termo de referência (peça 11, p. 35) , autorizou a licitação e homologou o certame (peça 12, p. 148) , considerando os elementos presentes nos autos, incluindo, no que couber, o aproveitamento das razões de justificativa apresentadas pelos demais responsáveis:
Item 'a' do Ofício 0371/2018-TCU/Secex-AL: utilização do pregão presencial em detrimento da modalidade eletrônica, sem justificativa no processo licitatório, em afronta ao art. 4º, caput, e § 1º, do Decreto 5.450/2005, causando restrição à competitividade do certame e prejudicando a obtenção de propostas mais vantajosas, o que pode ser evidenciado pela participação de apenas um licitante no procedimento (peça 56, p. 1) 
Fundamento legal ou jurisprudencial: art. 4º, caput, e § 1º, do Decreto 5.450/2005
Manifestação da responsável: não houve
Análise:
10.1. Não identificamos elementos nos autos capazes de justificar a utilização do pregão presencial em detrimento da modalidade eletrônica, nos termos do preconizado pelo art. 4º, caput, e § 1º, do Decreto 5.450/2005.
10.2. Ao assinar o termo de referência (peça 11, p. 35) , Nilton Tadeu Lira Neto se torna responsável pela verificação de sua adequação ao regramento jurídico. Note-se que não se trata de uma questão extremamente específica ou controversa, que dependa de um parecer jurídico para que se possa decidir; mas sim de um conhecimento esperado para quem atua em processos licitatórios. Conforme exposto no item 6.2 desta instrução, o pregão eletrônico é a regra, devendo a sua forma presencial ser materialmente justificada, como, por exemplo, na compra de artesanato diretamente com indígenas que não têm acesso a sistemas informatizados.
10.3. Desse modo, somos pela aplicação ao responsável da multa prevista no art. 58, inciso II, da Lei 8.443/1992.
Item 'b' do Ofício 0369/2018-TCU/Secex-AL: levantamento deficiente da necessidade da APMC para quantificação e detalhamento dos serviços de digitalização a serem contratados, os quais foram aleatoriamente fixados em 300.000 unidades/mês e não estão acompanhados de memórias de cálculos ou documentos que deem suporte à quantidade estimada (peça 54, p. 1) 
Fundamento legal ou jurisprudencial: art. 3º, inciso II, da Lei 10.520/2002, e art. 9º, inciso I, do Decreto 5.450/2005
Manifestação da responsável: não houve
Análise:
10.4. Não identificamos elementos nos autos capazes de elidir as irregularidades apontadas. Ao assinar o termo de referência (peça 11, p. 35) , Nilton Tadeu Lira Neto se torna responsável pela verificação de sua adequação do ponto de vista técnico, ou seja, que existam justificativas no processo administrativo para a estimativa realizada e para o detalhamento do objeto, conforme exposto nos itens 10.2 e 10.3 do Voto do Ministro-Relator (peça 47, p. 2-3) , transcritos no item 6.5 desta instrução.
10.5. Desse modo, somos pela aplicação ao responsável da multa prevista no art. 58, inciso II, da Lei 8.443/1992.
Item 'c' do Ofício 0369/2018-TCU/Secex-AL: frágil pesquisa prévia de preços, realizada sem ampla pesquisa de mercado, inclusive junto a outras contratações similares de entes públicos, o que infringiu remansosa jurisprudência deste Tribunal, a exemplo dos Acórdão 3010/2016-TCU-Plenário (Ministro Weder de Oliveira) e 3.351/2015-TCU-Plenário (Ministro André de Carvalho) (peça 54, p. 1) 
Fundamento legal ou jurisprudencial: Acórdão 3010/2016-TCU-Plenário (Ministro Weder de Oliveira) e 3.351/2015-TCU-Plenário (Ministro André de Carvalho) 
Manifestação da responsável: não houve
Análise:
10.6. Os elementos de defesa não foram capazes de justificar a ausência de ampla pesquisa quanto aos preços de mercado, inclusive junto a outras contratações similares de entes públicos, indo de encontro à jurisprudência dominante deste Tribunal, conforme os já citados Acórdão 3010/2016-TCU-Plenário (Ministro Weder de Oliveira) e 3.351/2015-TCU-Plenário (Ministro André de Carvalho) .
10.7. Ao assinar o termo de referência (peça 11, p. 35) , Nilton Tadeu Lira Neto se torna responsável pela verificação de sua adequação do ponto de vista técnico, ou seja, de que as etapas anteriores da fase interna da licitação tenham sido satisfatoriamente cumpridas. O Ministro-Relator, no item 11 de seu Voto (peça 47, p. 3) , transcrito no item 7.2 desta instrução, discorreu sobre os riscos derivados da fragilidade da pesquisa prévia de preços em tela. Note-se que não se trata de uma questão extremamente específica ou controversa, mas sim de um conhecimento esperado e de uma prática rotineira para quem atua em processos licitatórios. Em especial, a restrita pesquisa de preços gerou o potencial de dano aos cofres públicos da ordem de R$ 1.620.000,00, em uma estimativa conservadora, conforme descrito nos itens 7.1 a 7.8 desta instrução.
10.8. Desse modo, somos pela aplicação ao responsável da multa prevista no art. 58, inciso II, da Lei 8.443/1992.
F. Impacto dos Encaminhamentos Propostos
Haverá impacto relevante na entidade e/ou na sociedade, decorrente dos encaminhamentos propostos? -Não
G. Pedido de Ingresso aos Autos e de Sustentação oral
Há pedido do representante de ingresso aos autos? Não
Há pedido de sustentação oral? Não
H. Processos Conexos e Apensos
Há processos conexos noticiando possíveis irregularidades na contratação ora em análise? Não
Há processos apensos? Não
I. Proposta de Encaminhamento
11. Em virtude do exposto, propõe-se:
11.1. considerar atendida a medida determinada por meio do item 9.4 do Acórdão 1187/2018-TCU-Plenário (item 4.2 desta instrução) ;
11.2. rejeitar as razões de justificativa apresentadas por Diógenes Pacheco Junior (XXX.526.934-XX) e por Lêda Márcia Toledo Pacheco (XXX.410.604-XX) (itens 6 e 7 desta instrução) ;
11.3. considerar revéis, para todos os efeitos, Ângela Maria do Couto (XXX.233.454-XX) , Marcelo Madeiro de Souza (XXX.385.404-XX) e Nilton Tadeu Lira Neto (XXX.174.064-XX) , dando-se prosseguimento ao processo, com fundamento no art. 12, § 3º, da Lei 8.443/1992 (item 5.1 desta instrução) ;
11.4. aplicar a Ângela Maria do Couto (XXX.233.454-XX) , responsável pelo a realização da coleta de preços, pela elaboração do mapa de coleta de preços e pelo termo de referência do Pregão Presencial 1/2017, a Diógenes Pacheco Junior (XXX.526.934-XX) , responsável pela realização da coleta de preços e pela elaboração do mapa de coleta de preços do Pregão Presencial 1/2017, a Lêda Márcia Toledo Pacheco (XXX.410.604-XX) , responsável pelo termo de referência do Pregão Presencial 1/2017, a Marcelo Madeiro de Souza (XXX.385.404-XX) , assessor jurídico da Administração do Porto de Maceió (APMC) , e a Nilton Tadeu Lira Neto (XXX.174.064-XX) , ex-administrador do Porto de Maceió, individualmente, a multa prevista no art. 58, inciso II, da Lei 8.443/1992, fixando-lhes o prazo de 15 (quinze) dias, a contar das notificações, para que comprovem, perante o Tribunal (art. 214, inciso III, alínea 'a', do Regimento Interno/TCU) , o recolhimento das dívidas ao Tesouro Nacional, atualizadas monetariamente desde a data do acórdão que vier a ser proferido até a data dos efetivos recolhimentos, se forem pagas após o vencimento, na forma da legislação em vigor (itens 6 a 10 desta instrução) ;
11.5. autorizar, desde logo, nos termos do art. 28, inciso II, da Lei 8.443/1992, a cobrança judicial das dívidas caso não atendidas as notificações; e
11.6. informar a Ângela Maria do Couto (XXX.233.454-XX) , a Diógenes Pacheco Junior (XXX.526.934-XX) , a Lêda Márcia Toledo Pacheco (XXX.410.604-XX) , a Marcelo Madeiro de Souza (XXX.385.404-XX) , a Nilton Tadeu Lira Neto (XXX.174.064-XX) e à Administração do Porto de Maceió que o conteúdo da deliberação que vier a ser proferida poderá ser consultado no endereço www.tcu.gov.br/acordaos."
É o relatório.

8.1. Pablo Benamor de Araújo Jorge (7.845/OAB-AL), representando Diógenes Pacheco Junior e Lêda Márcia Toledo Pacheco;  
8.2. Rogério Melo Teixeira (8.906/OAB-AL) e outros, representando Companhia Docas do Rio Grande do Norte.

Não atuou.

REPRESENTAÇÃO. REGISTRO DE PREÇOS PARA A CONTRATAÇÃO DE SERVIÇOS DE DIGITALIZAÇÃO DE DOCUMENTOS. PREGÃO PRESENCIAL EM DETRIMENTO DO ELETRÔNICO. DEFICIÊNCIAS GRAVES NO PLANEJAMENTO DO CERTAME E NA PESQUISA DE PREÇOS. CONHECIMENTO. AUDIÊNCIAS. PARTE DOS RESPONSÁVEIS REVÉIS. REJEIÇÃO DAS RAZÕES DE JUSTIFICATIVA DOS DEMAIS. MULTA.

REPRESENTAÇÃO (REPR)

Secretaria de Controle Externo de Aquisições Logísticas (Selog).

Trata-se de representação a respeito de possíveis irregularidades ocorridas na Administração do Porto de Maceió/AL (APMC) , unidade vinculada à Companhia Docas do Rio Grande do Norte (Codern) , sociedade de economia mista da União, relacionadas ao Pregão Presencial 1/2017, para celebração de Ata de Registro de Preços (ARP) visando à contratação de Gerenciamento Eletrônico de Documentos (GED) , que envolvem a digitalização e indexação de documentos e a implantação de solução integrada de software para gerenciamento.
Examinam-se, neste momento processual, as razões de justificativa em sede de audiência dos responsáveis, quanto à condução do Pregão Presencial 1/2017, nos termos determinados pelo Acórdão 1187/2018-TCU-Plenário, in verbis:
" (...) 
9.3.1. Marcelo Madeiro (959.385.404-53) , assessor jurídico da APMC, quanto à elaboração de pareceres jurídicos aprovando a realização do certame sem justificativa para a não adoção da modalidade eletrônica e apresentando falhas graves de levantamento das necessidades do ente, quantificação e especificação do objeto e pesquisa prévia de preço de mercado (peças 11, p. 87-88, e 12, p. 146-147) ;
9.3.2. Lêda Márcia Toledo Pacheco (164.410.604-34) e Ângela Maria Couto (106.233.454-04) , responsáveis pelo termo de referência, e Nilton Tadeu Lira Neto (304.174.064-87) , ex-administrador do Porto de Maceió, que aprovou o termo de referência, autorizou a licitação e homologou o certame com o vício (peças 11, p. 35, e 12, p. 148) , quanto: 
9.3.2.1. à utilização do pregão presencial em detrimento da modalidade eletrônica, sem justificativa no processo licitatório, em afronta ao art. 4º, caput, e § 1º, do Decreto 5.450/2005, causando restrição à competitividade do certame e prejudicando a obtenção de propostas mais vantajosas, o que pode ser evidenciado pela participação de apenas um licitante no procedimento;
9.3.2.2. ao levantamento deficiente da necessidade da APMC para quantificação e detalhamento dos serviços de digitalização a serem contratados, os quais foram aleatoriamente fixados em 300.000 unidades/mês e não estão acompanhados de memórias de cálculos ou documentos que deem suporte à quantidade estimada;
9.3.3. Diógenes Pacheco Junior (164.410.604-34) e Ângela Maria Couto (106.233.454-04) , responsáveis pela realização da coleta de preços e pela elaboração do mapa de coleta de preços, e Nilton Tadeu Lira Neto (304.174.064-87) , ex-administrador do Porto de Maceió, que aprovou o termo de referência, autorizou a licitação e homologou o certame, quanto à frágil pesquisa prévia de preços, realizada sem ampla pesquisa de mercado, inclusive junto a outras contratações similares de entes públicos, o que infringiu remansosa jurisprudência deste Tribunal, a exemplo dos Acórdão 3010/2016-TCU-Plenário (Ministro Weder de Oliveira) e 3.351/2015-TCU-Plenário (Ministro André de Carvalho) ; (...) "
Devidamente notificados, Marcelo Madeiro de Souza (peças 52 e 80) , Ângela Maria do Couto (peças 54 e 82) e Nilton Tadeu Lira Neto (peças 56 e 84) não se manifestaram. Nesse sentido, esses responsáveis devem ser considerados revéis para todos os efeitos, nos termos do art. 12, § 3º, da Lei 8.443, de 1992. 
Por oportuno, anoto que a Selog, mesmo estando caracterizada a revelia dos responsáveis acima, analisou a atuação de cada um deles, considerando os elementos presentes nos autos, incluindo, até mesmo, as razões de justificativas apresentadas pelos demais. Para os revéis, a unidade instrutora não identificou elementos de ordem objetiva para descaracterizar as irregularidades a eles imputadas, análise essa que endosso e incorporo às minhas razões de decidir. 
Analiso a seguir as razões de justificativa de Lêda Márcia Toledo Pacheco e Diógenes Pacheco Júnior.
I - Da responsabilidade de Lêda Márcia Toledo Pacheco (peça 69) , na qualidade de autora do termo de referência do Pregão Presencial 1/2017.
A responsável foi instada a se manifestar, em suma, pela utilização do pregão presencial em detrimento da forma eletrônica; bem como pelo levantamento deficiente da necessidade da APMC para quantificação e detalhamento dos serviços de gerenciamento eletrônico de documentos.
Em síntese, a responsável apresentou as seguintes teses em sua defesa:
o objeto seria inédito no âmbito da entidade, sendo que o pregão presencial traria maior segurança para a obtenção de propostas firmes e aptas;
a justificativa para a escolha da forma presencial seria competência da área jurídica e foi também sugerida pelo Assessor de Licitações;
o certame não teria apresentado impugnações, transcorrendo com transparência e normalidade;
não teria ocorrido restrição à competitividade, pois houve a devida publicidade;
a ocorrência de certames desertos, fracassados ou de pouca competitividade não seria hipótese apenas em pregões presenciais, mas, também, em eletrônicos;
teria havido a redução do preço ofertado em 17%, após negociação;
a definição do quantitativo na fase de planejamento seria de responsabilidade do Administrador Substituto do Porto de Maceió, após ser instado pelo Assessor de Licitações; 
o acervo documental a ser digitalizado seria volumoso; e que não teria sido fixado de forma "aleatória" e em levantamento "deficiente";
a demanda inicial de 93.000 digitalizações contra as 300.000 contratadas/mês, quase sete meses depois da contratação, demonstraria apenas a insuficiência de recursos financeiros da entidade e não a ausência de demanda;
a APMC teria pequeno número de funcionários, o que teria sido reconhecido pela unidade técnica deste Tribunal;
não teria havido dolo, locupletamento ou prejuízo ao erário.
A unidade instrutora analisou essas teses e as refutou, propondo, ao final, a rejeição das razões de justificativa e a aplicação de multa à responsável (peça 91) .
Antecipo que acompanho a análise realizada pela Secretaria de Controle Externo de Aquisições Logísticas (Selog) , as quais incorporo às minhas razões de decidir, sem prejuízo do exposto abaixo.
	I-a) Da utilização do pregão presencial em detrimento da forma eletrônica.
A responsável foi chamada em audiência na qualidade de ser o agente que elaborou o termo de referência (TR) do pregão presencial, em detrimento da forma eletrônica, sem justificativa no processo licitatório, causando restrição à competitividade do certame e prejudicando a obtenção de proposta mais vantajosa, o que foi evidenciado pela participação de apenas um licitante no procedimento.  
Antes de mais nada, é fundamental enfatizar que, para a contratação de bens e serviços comuns, salvo nos casos de comprovada inviabilidade, é obrigatória a utilização do pregão eletrônico, nos termos do art. 4º, caput, e § 1º, do Decreto 5.450, de 2005. 
O TR é documento crucial da fase de planejamento para a contratação de serviços sob o regime de execução indireta, devendo ser elaborado pelo setor requisitante a partir dos estudos preliminares e do gerenciamento de riscos. Assim, não há como admitir o argumento da responsável de que a definição da forma presencial em detrimento da eletrônica caberia ao setor jurídico ou mesmo que decorreu de despacho do Assessor de Licitações. 
Como bem analisado pela Selog, a matéria não apresenta qualquer controvérsia jurídica ou de interpretação legal que demandasse uma manifestação vinculante do setor jurídico nesse sentido. 
Na mesma linha, não deve ser acolhido o argumento de que foi o Assessor de Licitações o responsável pela definição do pregão presencial. Realmente, o referido assessor, em singelo despacho (peça 11, p. 27) , indica a forma de pregão presencial, no entanto, o termo de referência, elaborado pela responsável, é que detalha todo o objeto e possui item específico sobre a fundamentação legal da contratação, o qual dispõe literalmente sobre a forma de pregão presencial, sem qualquer registro de justificativa técnica ou econômica para essa escolha.
Outro argumento que deve ser de pronta rejeição é que o pregão presencial daria mais segurança na contratação, com propostas mais firmes e aptas à execução contratual. Aqui, há outra inconsistência na justificativa da responsável. Não é a forma de condução da fase de lances do pregão (presencial ou eletrônica) que garantirá a boa execução contratual, mas, sim, a qualidade e completude do TR anexo ao edital, aliada a uma eficiente fiscalização e gestão contratuais. O TR é o documento que irá pautar os requisitos da contratação, o modelo de execução do objeto e de gestão do contrato, entre outros. Nele é que se declararão o objeto e a descrição da solução como um todo, de forma precisa, suficiente e clara para atender à necessidade do órgão. 
Na mesma linha, a tese de que o objeto seria inédito na APMC não pode ser acolhida. O eventual ineditismo para a entidade não encontra amparo legal, nem fático, para a utilização do pregão presencial. Serviços de digitalização são considerados comuns e são objeto de várias contratações pela Administração Pública. A unidade instrutora traz, a título de ilustração e comparação, licitações demonstrando ser essa a forma de contratação usual e majoritária pelos órgãos públicos, conforme instrução de peça 24. Assim, a simples praxe e a mera pesquisa de casos similares já indicariam o caminho a ser seguido, ou seja, a necessária utilização do pregão eletrônico. 
Nesse cenário, por evidente, seria esperado e recomendável a pesquisa aos vários editais e TRs disponíveis na internet, por exemplo, com vistas a servirem de subsídio para que a APMC elaborasse, com segurança, seus instrumentos convocatórios pertinentes sobre o gerenciamento eletrônico de documentos. Em meu voto quando da prolação do Acórdão 1187/2018-TCU-Plenário, já havia mencionado que uma pesquisa de preços mais ampla do que a realizada, especialmente junto a contratações públicas similares, teria oportunizado à entidade a descoberta de boas práticas de detalhamento do objeto. Com certeza, surgiriam, também, bons exemplos no que concerne aos critérios de habilitação técnica e de fiscalização contratual. 
Da mesma forma, não se aproveita o argumento de que o procedimento transcorreu em sua normalidade, com transparência e publicidade, sem que fosse objeto de impugnação por parte de licitantes. O que ora se discute é a definição da forma de disputa da fase de lances e não como o pregão transcorreu. Assim, embora possam tais fatos serem considerados positivos, eles não elidem a irregularidade a ela imputada. Na verdade, o resultado do pregão presencial demonstrou a limitação da competitividade e o não alcance da proposta mais vantajosa, conforme teor da audiência promovida.  
Embora se admita, em tese, o argumento de que o estabelecimento do pregão em sua forma presencial não pode, por si só, ser considerado determinante da amplitude da participação dos licitantes, no presente caso prático o exame do pregão presencial promovido pela APMC derruba essa alegação, quando se verifica que apenas uma empresa compareceu para a disputa do certame. 
A mesma linha de raciocínio acima serve para contrapor a tese da responsável quando afirma que pregões eletrônicos também podem restar desertos ou mesmo com baixa competição. Sim, novamente em tese, admite-se que eles possam restar desertos ou com baixa competitividade, mas não seria a definição da forma eletrônica o motivo para tanto. E mesmo nesses casos hipotéticos, no extremo, o ato de escolha da forma eletrônica atenderia aos ditames legais e não poderia ser objeto de questionamento, o que, ao contrário, deveria acontecer quando a escolha se faz na forma de pregão presencial. Cabe sempre ao comprador público apontar razões de ordem operacional ou econômica que demonstrem a inviabilidade da realização do pregão eletrônico.
Não é demais lembrar que o parágrafo único do art. 5º do Decreto 5.450, de 2005, assevera que as normas disciplinadoras da licitação serão sempre interpretadas em favor da ampliação da disputa entre os interessados, desde que não comprometam o interesse da administração, o princípio da isonomia, a finalidade e a segurança da contratação. No caso concreto, nenhuma dessas possíveis ressalvas foi levantada como empecilho para a realização do pregão eletrônico por parte dos gestores da APMC.
No que concerne à argumentação de que os preços negociados se mostraram em patamares similares a outras contratações desse objeto, feitas por outros órgãos/entidades, em diversos estados da federação, observo que, embora a responsável tenha feito menção expressa em sua defesa de que iria aprofundar a questão em sua defesa (peça 64, p. 4) , ela não trouxe qualquer evidência probante nesse sentido.
Da mesma forma que considerei, no voto do Acórdão 1187/2018-TCU-Plenário, que a metodologia aplicada pela Secex/AL e os valores então levantados não apresentaram consistência suficiente para fins de quantificação de eventual sobrepreço e superfaturamento tanto no contrato da APMC como nos contratos dos órgãos/entidades que aderiram a ata ora em questão, não há elementos para se acolher o argumento de que não houve dano ao erário. Na verdade, os elementos nos autos caminham em direção oposta à vantajosidade do certame: pregão presencial, sem competitividade, planejamento deficiente e frágil pesquisa de preços. 
 Além disso, a irregularidade imputada à responsável foi de caráter objetivo, pelo não cumprimento de obrigação legal. Caso houvesse sido comprovado prejuízo ou dano ao erário, o procedimento de ressarcimento seria a instauração da devida tomada de contas especial, o que não foi o caso.
Nessa linha, também não a exime de responsabilidade o fato de que teria havido redução de cerca de 17% da proposta inicial da vencedora, após negociação promovida pelo pregoeiro. Ora, é dever do pregoeiro sempre negociar melhores vantagens financeiras para a Administração. Nesse sentido, ele cumpriu o seu dever. Reitero que a questão é que essa negociação ocorreu em um certame presencial sem qualquer competição e com fragilidades na pesquisa de preços, a qual não se pode dizer que foi realmente efetiva.
Em suma, todos os argumentos da responsável que tangenciam a economicidade da contratação esbarram também no fato de que o planejamento fora deficiente, uma vez que, como indiquei no voto que conduziu o Acórdão 1187/2018-TCU-Plenário, "o levantamento das necessidades do órgão foi deveras deficiente, tanto no aspecto quantitativo dos documentos a serem digitalizados, como no aspecto qualitativo, não tendo havido a separação desses documentos por tipos, tamanhos, formatos e condições de armazenamento e manuseio, o que influi significativamente no preço dos serviços". 
Esse fato aliado à frágil pesquisa de preços realizada e à falta de competitividade verificada conduziram à impossibilidade em se afirmar que a contratação fora vantajosa. Isso ficou tão evidente que foi determinada a não autorização de adesões à ata ora discutida, bem como a não renovação do contrato firmado pela APMC.
Finalizo trazendo enunciado proveniente do Acórdão 2789/2013-TCU-Plenário, o qual se amolda à presente análise, reforçando minha convicção pela rejeição das justificativas da responsável e sua apenação, bem como daqueles que contribuíram para a consecução do pregão presencial: "a adoção do pregão presencial, sem estar justificada e comprovada a inviabilidade da utilização da forma eletrônica, não acarreta, por si só, a nulidade do procedimento licitatório, desde que constatado o atendimento ao interesse público, consubstanciado na verificação de competitividade no certame com a consequente obtenção do preço mais vantajoso (grifei) ". O resultado do Pregão 1/2017 foi justamente o contrário do enunciado: apresentou um único licitante, ou seja, não houve competição e, por conseguinte, não se obteve o preço mais vantajoso.
Do exposto, reputo que a não utilização do pregão na sua forma eletrônica, sem justificativa operacional e/ou econômica, que demonstre a sua inviabilidade, é ato grave e reprovável.
	I-b) Do deficiente planejamento da contratação.
Novamente observo que a responsável foi uma das autoras do TR da licitação. Assim, mesmo que tenha havido a indicação por terceiro (Administrador Substituto do Porto) quanto ao volume de documentos a ser digitalizados, a responsável, ao elaborar o TR, avocou para si a responsabilidade pelos termos e especificações do objeto a ser contratado. 
Ademais, não identificamos como anexo ao TR ou em outro registro inerente à fase de planejamento, bem como nesta oportunidade, qualquer documento que demonstrasse a acurácia do montante de documentos a serem digitalizados, como memórias de cálculo ou similares. Há um despacho singelo do Assessor de Licitações solicitando a redução do montante de digitalização mensal de 720.000 para 300.000 documentos/mês (peça 11, p. 23) , por razões de limitação orçamentária, o que não pode ser aceito como documento hábil a justificar a demanda.
Também não restaram demonstrados pela responsável os eventuais impactos negativos das restrições orçamentárias no âmbito da APMC que afetassem, e em qual medida, a execução do contrato ora em discussão, considerando que não houve demanda efetiva pelos serviços. 
Na verdade, eventual restrição orçamentária da entidade deveria ter sido mapeada na fase de planejamento, quando da análise e gestão de risco da contratação, o que não teria sido realizado. 
Assim, fica evidenciado o deficiente planejamento da contratação.
	I-c) Das considerações finais sobre a conduta da responsável.
No que concerne às alegações de não houve locupletamento de sua parte, que nunca sofreu qualquer processo administrativo e que não procedeu de forma desonesta, não havendo dolo específico para lesar o erário, essas alegações também não são suficientes para a eximi-la de responsabilidade. 
Primeiro, embora possa não ter ocorrido locupletamento por parte responsável, o certame não atingiu um de seus mais importantes objetivos que era a busca pela proposta mais vantajosa, quando, no caso, não houve competição e apresentou falhas no seu planejamento. 
Segundo, a responsabilização no âmbito deste Tribunal não exige a configuração de dolo, bastando para tanto que o agente tenha agido com culpa grave. 
No presente caso, reputo grave a não utilização do pregão eletrônico para a contratação dos serviços de GED, pois, além de afrontar previsão normativa, nos termos do art. 4º, § 1º, do Decreto 5.450, de 2005, essa conduta encontra-se indiscutivelmente dissonante da melhor doutrina e da jurisprudência majoritária deste Tribunal. Na mesma linha, considero graves as deficiências de planejamento e de pesquisa de preços referentes ao certame em análise. Assim, as condutas dos responsáveis pelos fatos acima sintetizados são situações passíveis de aplicação de sanção.
Por fim, reconheço que a limitação no número de funcionários possa ter algum reflexo nos trabalhos da entidade, a qual levo em consideração na dosimetria da pena a ser aplicada. No entanto, registro que as irregularidades apontadas, as quais reputo graves, não são objeto de maiores controvérsias ou que demandem condutas deveras especializadas. As imputações foram sobre atos inerentes às atividades normais dos funcionários incumbidos das atividades de contratação. 
Assim, mostra-se adequada a proposta de rejeição das justificativas apresentadas por Lêda Márcia Toledo Pacheco para lhe aplicar a multa prevista no art. 58, II, da Lei 8.443, de 1992.
II - Da responsabilidade de Diógenes Pacheco Júnior (peça 71) , na qualidade de responsável pela coleta e mapa de preços do Pregão Presencial 1/2017.
Em síntese, o responsável apresentou as seguintes teses em sua defesa:
a coleta de preços teria ocorrido de maneira idônea, tendo em vista que foi realizada junto a três empresas que prestam serviços similares, inclusive com empresa de outro estado da federação;
a cotação junto a três fornecedores atenderia aos requisitos legais, inclusive à jurisprudência deste Tribunal, citando, por exemplo, o Acórdão 3026/2010-TCU-Plenário;
não seria exigível o cumprimento da recomendação do Ministério do Planejamento no sentido de considerar como fonte referencial de pesquisa o painel de preços desse Ministério;
o valor contratado seria compatível com o mercado, tendo, até mesmo, o Tribunal de Contas do Estado aderido à ata;
a APMC teria pequeno número de funcionários, o que teria sido reconhecido pela unidade técnica deste Tribunal;
ausência de dolo, locupletamento ou prejuízo ao erário.
A unidade instrutora analisou essas teses e as refutou, propondo ao final a rejeição das razões de justificativas e a aplicação de multa ao responsável. Incorporo a análise às minhas razões de decidir, sem prejuízo de considerações adicionais. 
A fase de pesquisa e coleta de preços é fundamental para o sucesso de um certame licitatório. É notório que há certa falta de interesse por parte de fornecedores em cotar correta e justamente os preços referentes aos bens e serviços pesquisados. Nesse sentido, a coleta apenas com fornecedores, ponderando que não estou excluindo totalmente a importância desse insumo, tende a ser mais enviesada, consistindo em elemento de representatividade relativa dos preços de mercado a serem buscados. 
A tese de que a pesquisa com três fornecedores, levantada pelo responsável, inclusive com a menção ao Acórdão 3026/2010-TCU-Plenário, seria suficiente para justificar o preço, encontra-se vencida na jurisprudência deste Tribunal e não pode atualmente ser lida de forma isolada, a exemplo dos Acórdãos 2.531/2011, 3.280/2011, 2.816/2014, 3.010/2016, todos do Plenário, que expressamente abordam a limitação da pesquisa a três fornecedores e são anteriores ao pregão em questão.
De longa data, o TCU aprimorou sua jurisprudência quanto às fontes para pesquisa de preços para fins de compras públicas. Trago, por esclarecedor, o entendimento proveniente do Acórdão 2637/2015-TCU-Plenário, de minha relatoria, que dispõe sobre a  necessidade de verificação de diferentes fontes de informação para tanto, especialmente trazendo para o mundo das contratações públicas o conceito de "cesta de preços aceitáveis", que é a utilização de uma gama de fontes de pesquisa, tais como: valores adjudicados em licitações de órgãos públicos, sistemas de compras (Comprasnet) , valores registrados em atas de SRP, avaliação de contratos recentes ou vigentes, pesquisas diretas com fornecedores ou em seus catálogos, compras e contratações realizadas por corporações privadas em condições idênticas ou semelhantes. 
Ademais, o uso intensivo de tecnologia da informação e o amplo acesso à internet, pelo menos nos médios e grandes centros deste país, constituem prático e disponível ferramental para fins de pesquisa e aprimoramento da governança e gestão das contratações públicas, em especial facilitando pesquisas e coletas de preços para fins de orçamentação pelos órgãos e entidades públicas.
Embora tenha razão o responsável em relação a não ser obrigatória pela APMC a utilização do painel de preços do então Ministério do Planejamento como ferramenta referencial, em nenhum momento foi dito por este Tribunal que essa seria a única fonte de pesquisa de preços por parte dos compradores públicos. Por oportuno, a conduta de não utilizar essa fonte de pesquisa acende um alerta sobre a necessidade de melhoria no grau de maturidade da governança de contratações pela entidade. Não há dúvidas, entre aqueles que laboram com contratações públicas, da atual importância desse painel na busca pelos preços de mercado. A sua utilização, mesmo não sendo cogente para a APMC, indicaria a agregação de uma boa prática à governança e à gestão de contratações da entidade.
Também não o exime o fato de o Tribunal de Contas do Estado (ou a Procuradoria do Estado, como apontado pela Selog) ter aderido à ata, pois, como analisado nestes autos, foram apontadas graves irregularidades na fase de planejamento e execução do certame, sendo que, em momento algum, restou evidenciada a vantajosidade da contratação. Reitero que isso ficou ainda mais patente quando foi determinada a não autorização de adesões à ata, bem como a não renovação do contrato firmado pela APMC.
Quanto às alegações de não houve locupletamento de sua parte, que não procedeu de forma desonesta, não havendo dolo específico para lesar o erário, essas alegações também não são suficientes para a eximi-lo de responsabilidade, nos mesmos termos da análise empreendida acima. 
Assim, mostra-se adequada a proposta de rejeição das justificativas apresentadas por Diógenes Pacheco Júnior para lhe aplicar a multa prevista no art. 58, II, da Lei 8.443, de 1992, em patamar menor que aos demais responsáveis, considerando que ele não foi responsável pela realização do pregão presencial, o que reputo de maior gravidade para a dosimetria das penas a serem aplicadas neste processo.
Ante o exposto, voto por que seja prolatado o Acórdão que ora submeto a este Colegiado.
TCU, Sala das Sessões Ministro Luciano Brandão Alves de Souza, em 10 de julho de 2019.

Ministro BRUNO DANTAS
Relator